---
title: "Resumen_pacientes"
author: "edugbau"
date: "2025-03-12"
output: html_document
---

```{r setup, include=FALSE}
knitr::opts_chunk$set(echo = TRUE)
```

## Procesamiento de datos con múltiples valores por columna

En este documento, procesaremos el archivo CSV de pacientes para crear dataframes separados para las columnas "Alergias", "MotivoIngreso", "CondicionesPrevias" y "EstadoAlIngreso". Para cada una de estas columnas, separaremos los valores usando como delimitadores las comas (,) y/o la letra "y".

### 1. Carga de librerías y datos

```{r cargar-librerias}
library(tidyverse)  # Para manipulación de datos
library(stringr)    # Para manipulación de cadenas de texto
```

```{r cargar-datos}
# Ruta al archivo CSV
ruta_archivo <- "datos_sinteticos/resumen_pacientes.csv"

# Cargar el CSV con configuración para manejar correctamente las comillas
datos_pacientes <- read.csv(ruta_archivo, stringsAsFactors = FALSE, 
                           encoding = "UTF-8", quote = "\"")

# Mostrar las primeras filas para verificar la carga correcta
head(datos_pacientes)
```

### 2. Función para separar valores en múltiples columnas

Crearemos una función reutilizable que: 1. Tome un dataframe y el nombre de una columna 2. Separe los valores de esa columna usando comas y/o "y" como separadores 3. Cree un nuevo dataframe con PacienteID y hasta 10 columnas para los valores separados

```{r funcion-separar}
separar_valores <- function(df, nombre_columna) {
  # Crear un nuevo dataframe con solo PacienteID y la columna a procesar
  df_resultado <- data.frame(PacienteID = df$PacienteID)
  
  # Preprocesar la columna: reemplazar " y " por ", " solo cuando NO va seguido de una coma
  valores <- df[[nombre_columna]]
  valores <- sapply(valores, function(texto) {
    if (is.na(texto) || texto == "") {
      return(texto)
    }
    # Reemplazar " y " solo cuando no sigue una coma más adelante
    return(str_replace_all(texto, " y (?![^,]*,)", ", "))
  })
  
  # Dividir cada cadena en piezas separadas por comas
  valores_separados <- str_split(valores, ",\\s*")
  
  # Determinar el número máximo de elementos (limitado a 10)
  max_elementos <- min(10, max(sapply(valores_separados, length)))
  
  # Crear columnas para cada uno de los valores separados
  for (i in 1:max_elementos) {
    nombre_nueva_col <- paste0(nombre_columna, "_", i)
    # Aplicar trim y convertir a título (primera letra mayúscula)
    df_resultado[[nombre_nueva_col]] <- sapply(valores_separados, 
                                             function(x) {
                                               if(length(x) >= i) {
                                                 valor_trimmed <- trimws(x[i])
                                                 return(str_to_title(valor_trimmed))
                                               } else {
                                                 return(NA)
                                               }
                                             })
  }
  
  # Rellenar las columnas restantes con NA hasta llegar a 10
  if (max_elementos < 10) {
    for (i in (max_elementos+1):10) {
      nombre_nueva_col <- paste0(nombre_columna, "_", i)
      df_resultado[[nombre_nueva_col]] <- NA
    }
  }
  
  return(df_resultado)
}
```

### 3. Procesar cada columna y generar los dataframes correspondientes

Primero, empezaremos por las alergias. Empezaremos visualizando los datos a ver si encontramos alguna fila problemática.

```{r}
datos_pacientes |> select(PacienteID, Alergias)
```

La primera en la frente. Ya que el dataset es pequeño, ha coincidido que ninguno de nuestros pacientes tiene varias alergias. Sin embargo, de primera mano puedo confirmar que algunas personas tienen bastantes (yo parece que las colecciono), por lo que, por motivos de escalabilidad del sistema, también la procesaremos.

```{r}
df_alergias <- separar_valores(datos_pacientes, "Alergias")
```

Vamos a probar con otra columna a ver si encontramos ejemplos de nuestro problema:

```{r}
datos_pacientes |> select(PacienteID, MotivoIngreso)
```

Magnífico, aquí tenemos muchos problemas. Probemos con nuestro código a ver si conseguimos solucionar esto.

```{r}
df_motivo_ingreso <- separar_valores(datos_pacientes, "MotivoIngreso")
df_motivo_ingreso
```

Guay! Nuestro código funciona a la perfección. Hora de aplicarlo a los otros dos data frames y comprobar que funciona bien.

```{r procesar-columnas}
# Crear dataframe para CondicionesPrevias
df_condiciones_previas <- separar_valores(datos_pacientes, "CondicionesPrevias")


# Crear dataframe para EstadoAlIngreso
df_estado_al_ingreso <- separar_valores(datos_pacientes, "EstadoAlIngreso")
```

La hora de la verdad:

```{r}
df_condiciones_previas
```

```{r}
df_estado_al_ingreso
```

### 4. Guardar los dataframes resultantes

Viendo que nuestro trabajo ha sido todo un éxito, es momento de guardar los datos.

```{r guardar-datos}
# Guardar los dataframes como archivos CSV
write.csv(df_alergias, "alergias_separadas.csv", row.names = FALSE)
write.csv(df_motivo_ingreso, "motivos_ingreso_separados.csv", row.names = FALSE)
write.csv(df_condiciones_previas, "condiciones_previas_separadas.csv", row.names = FALSE)
write.csv(df_estado_al_ingreso, "estados_ingreso_separados.csv", row.names = FALSE)

print("Los archivos se han guardado correctamente.")
```
