---
title: "Procesamiento_resumen_medicacion"
author: "Artur"
date: "2025-03-14"
output: html_document
---

# Carga de Datos

Los datos se encuentran en el archivo `resumen_medicacion.csv` dentro del directorio `datos_sinteticos`.

```{r}
resumen_medicacion <- read.csv("datos_sinteticos/resumen_medicacion.csv")
```

# Cargar la librería tidyverse

```{r}
library(tidyverse)
```

#Separar columnas

Vamos a extraer las unidades de la columna Dosis y las vamos a colocar en una nueva columna Unidades_Dosis. A su vez, vamos a extraer la parte numérica de la dosis para convertirla en un valor numérico. Para terminar, reordenamos las columnas para colocar Dosis y Unidades_Dosis inmediatamente después de la columna Medicamento, lo que facilita el análisis y mejora la estructura del dataframe.

```{r}
resumen_medicacionSep <- resumen_medicacion |>
  mutate(Unidades_Dosis = sub("^[0-9]+\\.?[0-9]*\\s*", "", Dosis),  # Extrae unidades
  Dosis = as.numeric(sub("\\s*[^0-9.]+$", "", Dosis))) |>  # Extrae el número correctamente
  relocate(Dosis, Unidades_Dosis, .after = Medicamento)
```


Vamos a dividir la columna Via en dos: primero extraemos la primera palabra, que nos indica la vía de administración (como "Oral", "Intravenosa", etc.), y la colocamos en una nueva columna llamada Via_administracion. Luego, tomamos el resto del texto, que generalmente contiene instrucciones sobre la dosis, y lo ponemos en una columna separada llamada Instrucciones_dosis. De esta forma, organizamos mejor la información, separando claramente la vía de administración de las instrucciones para que sea más fácil de analizar.

```{r}
# Identificar si la vía es "puntas nasales", en ese caso, dejarla completa
resumen_medicacionSep <- resumen_medicacionSep |>
  mutate(
    Via_administracion = ifelse(str_detect(Via, "^Puntas nasales"), "Puntas nasales", str_extract(Via, "^\\w+")),
    Instrucciones_dosis = ifelse(str_detect(Via, "^Puntas nasales"), "", str_trim(str_replace(Via, "^\\w+\\s*", "")))
  ) |>
  select(-Via)  # Eliminar la columna original
```

Vamos a cambiar todas las ocurrencias de "c/" por "cada" en la columna Instrucciones_dosis. Esto lo haremos utilizando una función que busque "c/" y lo reemplace con la palabra completa "cada ", lo que mejorará la claridad de las instrucciones de la dosis.

```{r}
# Identificar si la vía es "puntas nasales", en ese caso, dejarla completa
resumen_medicacionSep$Instrucciones_dosis <- str_replace(resumen_medicacionSep$Instrucciones_dosis, "c/", "cada ")

```

# Ordenar columnas

```{r}
resumen_medicacionSep <- resumen_medicacionSep |> 
  select(PacienteID, Medicamento, Dosis, Unidades_Dosis, Instrucciones_dosis, Via_administracion)
```

#Guardar csv
```{r}
write.csv(resumen_medicacionSep, "datos_sinteticos/resumen_medicacion_procesado.csv", row.names = FALSE)
```